【裁判字號】    98,台上,43
【裁判日期】    980115
【裁判案由】    拆屋還地
【裁判全文】
最高法院民事判決                九十八年度台上字第四三號
上  訴  人  甲 ○ ○
            乙 ○ ○
            丙 ○ ○
共      同
訴訟代理人  張 奕 群律師
上  訴  人  丁 ○ ○
            己 ○ ○
            戊○○○
            庚 ○ ○
共      同
訴訟代理人  朱 清 雄律師
被 上訴 人  彰化縣消防局
法定代理人  辛 ○ ○
訴訟代理人  柯 開 運律師
上列當事人間請求拆屋還地事件，上訴人對於中華民國九十七年
八月十二日台灣高等法院台中分院第二審更審判決（九十七年度
重上更(一)字第一九號），提起上訴，本院判決如下：
    主  文
原判決廢棄，發回台灣高等法院台中分院。
    理  由
本件被上訴人主張：坐落彰化縣埔心鄉○○段九一七地號土地（
下稱系爭土地）為中華民國所有，伊為管理機關。上訴人甲○○
、乙○○、丙○○（下稱甲○○等三人）、丁○○、己○○未經
伊同意，依序在該土地上如第一審判決附圖（下稱附圖）所示Ｂ
、Ｃ、Ｅ、Ｆ、Ｇ等部分，搭建鋼架造建物，上訴人戊○○○、
庚○○則分別承租Ｆ、Ｇ部分建物使用，均屬無權占用系爭土地
。爰依民法第七百六十七條規定，求為命甲○○等三人及丁○○
、己○○二人依序拆除系爭土地上如附圖所示Ｂ、Ｃ、Ｅ、Ｆ、
Ｇ部分建物，將占用土地返還與伊，戊○○○、庚○○應分別自
Ｆ、Ｇ部分建物遷出之判決。
上訴人則以：上訴人甲○○等三人之祖父曾牛於日治時期昭和八
年（即民國二十二年）十月間將其所有坡心庄坡心字坡心（下稱
坡心）三八四之一番地（重測前為埔心段埔心小段三八四地號，
現為彰化縣埔心鄉○○段九一一地號土地，下稱九一一地號土地
）地上物出賣與日本政府保甲事務所（下稱日本保甲所），並訂
立覺書同意以該土地東邊交換系爭土地西邊使用（下稱系爭交換
契約）。且上訴人等於民國八十年六月二十五日與被上訴人達成
協議，將上訴人等共有（丁○○除外）之九一一地號土地贈與被
上訴人，被上訴人允諾協助上訴人等向國有財產局優先承購系爭
土地暨同意上訴人等未取得該土地所有權前，得繼續使用，上訴
人等自非無權占有系爭土地等語，資為抗辯。
原審維持第一審所為被上訴人勝訴之判決，駁回上訴人之上訴，
係以：日治時期舊地號為坡心三八三番地之系爭土地，為中華民
國政府接收自日本政府之土地，現以被上訴人為管理機關。該土
地之南側為九一一地號土地。上訴人甲○○等三人及丁○○、己
○○二人依序在系爭土地上如附圖所示Ｂ、Ｃ、Ｅ、Ｆ、Ｇ等部
分建造建物，上訴人戊○○○、庚○○則分別承租Ｆ、Ｇ部分建
物使用等情，為兩造不爭執之事實。依上訴人提出之覺書記載：
「……貴保甲所有之坡心庄坡心字坡心參八參番地一部分（西畔
）與吾等之共有業地坡心庄坡心字坡心參八四番地一部分（東畔
）無料交換各為永久無料使用……」等詞暨訴外人曾慶壬（甲○
○等三人之叔）及甲○○等三人（下稱曾慶壬等四人）另件訴請
彰化縣警察局拆屋還地之台灣彰化地方法院七十四年度訴字第一
四六二號（下稱一四六二號事件）民事判決認定該覺書為真正，
固足認甲○○等三人之被繼承人曾牛當時確與日本保甲所訂有土
地交換契約。惟我國政府係行使公權力接收系爭土地，應已原始
取得系爭土地之所有權，不生私法上概括承受之效果，系爭交換
契約之約定對於被上訴人並無拘束力。至證人即前彰化縣消防局
溪湖分隊埔心小隊小隊長鄭鳳閣之證述及彰化縣警察局出具之無
償受贈證明書，尚無法證明彰化縣警察局於曾慶壬等四人捐贈九
一一地號土地時，有同意渠等繼續使用系爭土地。彰化縣警察局
於第一四六二號事件審理時提出該覺書為證，亦僅在說明曾牛於
日治時期有與日本保甲所約定交換土地使用之事實，以證明其有
權使用九一一地號土地，而非表明其願與曾慶壬等四人訂立交換
土地使用之契約。難認該局承諾願受該覺書之拘束，或同意曾慶
壬等四人使用系爭土地。參諸彰化縣警察局位於九一一地號土地
上之警察機關辦公廳舍，係基於公權力所接收之敵偽建築物，已
原始取得該廳舍之所有權，其本於公法上之合法行為占有九一一
地號土地，原非無權占有，曾慶壬等四人本不得訴請該局拆屋還
地。該局更不可能以系爭土地與曾慶壬等四人成立交換九一一地
號土地使用之契約。是我國政府既未承受前手日本政府與曾牛所
訂之系爭交換契約，系爭土地之管理機關長期未請求上訴人等拆
屋還地，即不致使渠等誤認就系爭土地有租賃關係存在，被上訴
人本於系爭土地管理機關之地位，依民法第七百六十七條規定，
主張上訴人等無權占用系爭土地，請求渠等拆屋還地，自屬正當
權利之行使，無違反誠信原則可言。其請求上訴人等拆屋還地或
遷出建物，於法有據，應予准許等詞，為其判斷之基礎。
按行使債權，應依誠實及信用方法。苟權利人在相當期間內不行
使其權利，依相關特別情事，已足以使義務人正當信任權利人不
欲其履行義務者，該權利人即不得再主張其權利，始符誠信原則
之本旨。查原審既認定依覺書及第一四六二號判決，可知甲○○
等三人之被繼承人曾牛於日治時期確與日本保甲所訂有系爭交換
土地使用契約之事實。則參酌證人鄭鳳閣證稱：「甲○○等占用
系爭土地，因為他們有捐錢，……，曾姓地主（指曾牛在日治時
期）跟當地的警察機關（指保甲事務所）有簽訂覺書，要將土地
贈與警察機關。……。」等語（一審卷一三三、一三四頁）。及
依彰化縣警察局出具之無償受贈證明書明載：「茲接受……丙○
○等五人無償贈與其共同持有……九一一地號土地……，供作本
局興建……辦公廳舍、車庫使用無誤」等內容。上訴人曾森炳等
三人占有系爭土地在其上建屋，是否非源於原有之交換契約，以
渠等所有之九一一地號土地互相交換而來？始將九一一地號土地
無償贈與彰化縣警察局，並捐助二十萬元予被上訴人，供其興建
辦公廳舍。曾森炳等三人執此辯稱：因第一四六二號判決認定伊
等所有之九一一地號土地與系爭土地有永久交換使用契約，不能
取回該筆土地之事實，故伊等相信法院之判決，即未上訴而告確
定。嗣於八十一年間彰化縣警察局擬在九一一地號土地上興建辦
公廳舍時，經協調結果，由伊等無償提供該土地，該局即聲明放
棄系爭土地之管理權，並協助伊等向國有財產局優先承購系爭土
地，伊等在取得系爭土地所有權前，可繼續使用系爭土地，伊等
始捐款二十萬元幫助興建廳舍，若無交換土地之共識及該局之承
諾，伊等豈會無償捐地及無故捐款，被上訴人不履行承諾，反提
起本件訴訟，實違背誠信原則等語（原審重上更(一)字卷四三、四
四頁），是否全然無據？非無再事斟酌之餘地。原審未遑詳加調
查研求，遽以我國政府未承受前手日本政府與曾牛所訂交換土地
使用之契約，系爭土地之管理機關長期未請求上訴人拆屋還地，
尚不致使渠等誤認就系爭土地有租賃關係存在，被上訴人請求上
訴人等拆屋還地，為正當權利之行使，無違反誠信原則等由，為
上訴人敗訴之判決，依上說明，尚嫌速斷。其次，上訴人己○○
、丁○○、戊○○○、庚○○辯稱：覺書上明載「……無料交換
，各為永久無料使用……」，該文句之真意應為「無償交換」即
「互易」，依當時台灣所適用之法律，伊等已取得系爭土地所有
權，而非無權占有云云（原審上字卷五三、五四頁），倘其所稱
因交換（互易）土地，依斯時所適用之法律不待登記已取得土地
所有權等情，均非虛妄，即攸關被上訴人得否請求上訴人拆屋還
地之判斷。原審置此上訴人之重要防禦方法於不論，未說明其取
捨意見，所為上訴人敗訴之判決，亦有判決不備理由之違法。上
訴論旨，指摘原判決不當，求予廢棄，非無理由。又依「附圖」
所載Ｆ、Ｇ部分建物均屬上訴人己○○一人所有，原判決認分屬
己○○、丁○○父子所有，其依據何在？且己○○父子似迄未提
出稅捐機關核發之房屋稅籍證明書（見一審卷五四至五六頁），
該Ｆ、Ｇ部分，其父子二人是否確有處分權？其中丁○○一人從
未取得九一一地號土地之共有權，憑何得對土地交換契約之權利
為主張？案經發回，均應注意及之。
據上論結，本件上訴為有理由。依民事訴訟法第四百七十七條第
一項、第四百七十八條第二項，判決如主文。
中    華    民    國  九十八  年    一    月   十五   日
                      最高法院民事第三庭
                          審判長法官  蘇  茂  秋
                                法官  陳  碧  玉
                                法官  王  仁  貴
                                法官  張  宗  權
                                法官  高  孟  焄
      本件正本證明與原本無異
                                      書  記  官
中    華    民    國  九十八  年    二    月    三    日
                                                      K


司法院資訊處製作；財團法人民間司法改革基金會備份。
